臺灣桃園地方法院民事判決
110年度訴字第472號
原      告  集義祠
法定代理人  謝秀蓉
訴訟代理人  何啓熏律師
被      告  謝秀英
            江雨軒
            江蓉蓉
            江婷婷
            鄭綺方
共      同
訴訟代理人  劉大正律師
被      告  中華光明之家共生家園協會

法定代理人  李素蘭
訴訟代理人  鄭棋憲
上列當事人間請求拆屋還地等事件，本院於民國111年5月11日辯
論終結，判決如下：
    主  文
被告中華光明之家共生家園協會應自坐落桃園市○○區○○段000000
0000000000000地號土地上如附圖地號705-3⑵面積45.21平方公尺
、705-12⑴面積1.64平方公尺、705-15⑴面積2.61平方公尺所示之
建物遷出。
被告謝秀英、江雨軒、江蓉蓉、江婷婷應將前項土地上如附圖地
號705-3⑵面積45.21平方公尺、705-12⑴面積1.64平方公尺、705-
15⑴面積2.61平方公尺所示之建物拆除，並將該部分土地返還予
原告。
原告其餘之訴駁回。
訴訟費用由被告中華光明之家共生家園協會、謝秀英、江雨軒、
江蓉蓉、江婷婷負擔。
    事實及理由
壹、程序事項
一、按不變更訴訟標的，而補充或更正事實上或法律上之陳述者
    ，非為訴之變更或追加；訴狀送達後，原告不得將原訴變更
    或追加他訴，但擴張或減縮應受判決事項之聲明者，不在此
    限，民事訴訟法第256條、第255條第1項但書第3款分別定有
    明文。查原告起訴聲明：被告中華光明之家共生家園協會（
    下稱光明之家）應自坐落桃園市○○區○○段○○○○○段○00000000
    00000000000地號土地（下合稱系爭土地）上面積約126.8平
    方公尺之建物遷出；被告江秋兵、江雨軒、鄭綺方應將上開
    建物拆除，並將該部分土地返還原告（詳本院卷第3頁）；
    嗣經本院履勘現場及實地測量後，原告於民國110年12月15
    日具狀更正前述遷出、拆除之地上物如附圖地號705-3⑵面積
    45.21平方公尺、705-3⑶面積22.71平方公尺、705-12⑴面積1
    .64平方公尺、705-15⑴面積2.61平方公尺所示之建物，其餘
    聲明內容不變（見本院卷第227至229頁）；繼又於111年1月
    5日具狀減縮前開遷出、拆除之地上物如主文第1項、第2項
    所示之建物（下稱系爭鐵皮建物），其餘內容不變（見本院
    卷第259至261頁）。核其所為，俱與前開法條意旨相合，均
    應准許。
二、次按當事人死亡者，訴訟程序在有繼承人、遺產管理人或其
    他依法令應續行訴訟之人承受其訴訟以前當然停止；當事人
    喪失訴訟能力或法定代理人死亡或其代理權消滅者，訴訟程
    序在有法定代理人或取得訴訟能力之本人，承受其訴訟以前
    當然停止；第 168 條至第 172 條及前條所定之承受訴訟人
    ，於得為承受時，應即為承受之聲明，民事訴訟法第168 條
    、第170 條、第175 條第1項分別定有明文。經查，被告江
    秋兵在訴訟繫屬中於111年1月29日死亡，而被告謝秀英、江
    雨軒、江蓉蓉、江婷婷為其繼承人，且均未拋棄繼承乙節，
    有繼承系統表、江秋兵、謝秀英、江雨軒、江蓉蓉、江婷婷
    等人之戶籍資料暨本院民事及家事紀錄科分案室查詢表在卷
    可參（見本院卷第297至309頁、第333頁），是其等聲明承
    受訴訟（見本院卷第297頁），核無不合，應予准許。
三、被告光明之家經合法通知，無正當理由未於最後言詞辯論期
    日到場，核無民事訴訟法第386 條各款所列情形，爰依原告
    之聲請，由其一造辯論而為判決。
貳、實體事項　　
一、原告主張：系爭土地為原告所有。原告與江秋兵於102年間
    訂定土地租賃契約（下稱系爭租約），江秋兵於訂定系爭租
    約前即已在豐野段705-3地號土地上興建門牌號碼桃園市○○
    區○○路000號房屋（下稱系爭265號房屋），系爭租約之承租
    範圍為系爭265號房屋所占用如附圖地號705-3⑴、705-3⑶所
    示面積138.41平方公尺之土地。原告於107年年底發現江秋
    兵及被告江雨軒、鄭綺方於系爭265號房屋後方搭建系爭鐵
    皮建物而無權占用系爭土地，嗣江秋兵復將系爭265號房屋
    、系爭鐵皮建物出租予被告光明之家使用，故被告均無權占
    用系爭鐵皮建物，爰依民法第767條第1項前段及中段規定提
    起本件訴訟等語。並聲明：如程序事項欄一、更正及減縮後
    之聲明所示。
二、被告方面：　　
　㈠被告謝秀英、江雨軒、江蓉蓉、江婷婷、鄭綺方（下稱被告
    謝秀英等人）抗辯：系爭265號房屋及系爭鐵皮建物為江秋
    兵於50、60年間所建，與其他被告無涉；豐野段705-3地號
    土地都是江秋兵在使用，系爭租約之承租範圍應為豐野段70
    5-3地號之全部土地，系爭租約之面積記載為115.7平方公尺
    僅為便宜行事，故被告謝秀英等人均為有權占有等語。並聲
    明：原告之訴駁回。
  ㈡被告光明之家未於最後言詞辯論期日到場，惟其之前到庭則
    以：被告光明之家向江秋兵承租系爭265號房屋及系爭鐵皮
    建物，不知為何原告要對我們提告等語，資為抗辯。並聲明
    ：原告之訴駁回。
三、查系爭土地（豐野段705-3、705-12、705-15地號土地面積
    各為183.62平方公尺、57.38平方公尺、13.93平方公尺）為
    原告所有，原告與江秋兵於102年間訂定系爭租約，江秋兵
    於訂定系爭租約前即已在豐野段705-3地號土地上興建如附
    圖地號705-3⑴、705-3⑶所示之系爭265號房屋，嗣江秋兵於1
    09年7月1日起將系爭265號房屋、系爭鐵皮建物出租予被告
    光明之家使用迄今；而系爭鐵皮建物占用系爭土地如附圖地
    號705-3(2)、705-12(1)、705-15(1)所示之面積等情，有卷
    附系爭租約（見本院卷第19至25頁）、系爭土地公務用謄本
    （見本院卷第67至71頁）、系爭265號房屋稅籍證明書（見
    本院卷第89頁）、江秋兵與光明之家間之房屋租賃契約書（
    見本院卷第241至257頁）可憑，且經本院會同兩造及地政事
    務所人員前往現場勘驗屬實，並製有勘驗筆錄及複丈成果圖
    在卷可稽（見本院卷第159-161頁、第217頁），復為兩造所
    不爭（見本院卷第107、231、339頁），堪信為真實。
四、原告主張系爭租約之承租範圍為系爭265號房屋所占用如附
    圖地號705-3⑴、705-3⑶所示面積138.41平方公尺之土地，原
    告於107年年底發現江秋兵及被告江雨軒、鄭綺方於系爭265
    號房屋後方搭建系爭鐵皮建物使用，故系爭鐵皮建物無權占
    有系爭土地等節，為被告否認，並以前詞置辯，茲就兩造爭
    執析述如下：
　㈠系爭鐵皮建物之事實上處分權人為何人？
　　原告固主張其於臺灣桃園地方檢察署108年度偵字第28789號
    案件偵查後方知系爭鐵皮建物乃江秋兵、江雨軒、鄭綺方共
    同興建云云（見本院卷第5頁）。惟查，上開案件並未認定
    江秋兵、江雨軒、鄭綺方為系爭鐵皮建物之起造人，有該案
    不起訴處分書存卷可查（詳本院卷第29至31頁），稽之江秋
    兵於本院審理時自認其為系爭鐵皮建物之起造人，並稱被告
    江雨軒、鄭綺方僅因家庭關係而使用系爭鐵皮建物等語（見
    本院卷第107、231頁），佐以兩造對於系爭鐵皮建物係由江
    秋兵興建乙情並無意見（見本院卷第224至225頁），原告復
    未提出其他相應證據供本院參酌，故系爭鐵皮建物之事實上
    處分權人應僅限於江秋兵無疑。又江秋兵於訴訟繫屬後死亡
    ，其繼承人自應繼受該事實上處分權，是系爭鐵皮建物之事
    實上處分權人應為江秋兵之繼承人即被告謝秀英、江雨軒、
    江蓉蓉、江婷婷等4人，而不包括被告江雨軒之配偶鄭綺方
    在內。
　㈡系爭鐵皮建物是否無權占有系爭土地？
　⒈按解釋契約，應於文義上及論理上詳為推求，以探求當事人
    立約時之真意，並通觀契約全文，斟酌訂立契約當時及過去
    之事實、交易上之習慣等其他一切證據資料，本於經驗法則
    及誠信原則，從契約之主要目的及經濟價值作全盤之觀察，
    以為其判斷之基礎；且若契約文字業已表示當事人真意，無
    須別事探求者，即不得反捨契約文字而更為曲解（最高法院
    99年度台上字第1421號、109年度台上字第2598號判決意旨
    參照）。
　⒉查系爭租約業已明確記載承租範圍係「豐野段705-3地號，面
    積115.7平方公尺」，且於「面積」二字上方手寫加註「（
    部分）」等語（詳本院卷第21頁），可見系爭租約應係出租
    豐野段705-3地號之部分土地，前開契約文字業已表明當事
    人之真意。又系爭租約記載之面積為115.7平方公尺，然系
    爭265號房屋占用豐野段705-3地號土地之面積為138.41平方
    公尺乙節，已如前述，並有土地複丈成果圖1份（見本院卷
    第217頁）附卷可佐，其間相差之22.71平方公尺部分土地，
    似非系爭租約文義上之承租範圍。惟原告就此陳稱江秋兵於
    訂定系爭租約前即已占用豐野段705-3地號土地，原告為查
    明占用面積以確定承租範圍，曾會同江秋兵測量系爭265號
    房屋1樓之室內面積為115.7平方公尺，然當時並未申請地政
    事務所測量，當事人自行丈量之面積可能有誤差等語（見本
    院卷第259至261頁），佐以被告謝秀英等人亦陳稱系爭265
    號房屋於50、60年間即已搭建等語（見本院卷第231至233頁
    ），足認系爭租約雖記載承租面積為115.7平方公尺，然江
    秋兵於訂定系爭租約前即已占用豐野段705-3地號土地，則
    租賃雙方之真意應係出租系爭265號房屋所占用如附圖地號7
    05-3⑴、705-3⑶所示面積138.41平方公尺之土地，應無疑義
    。被告謝秀英等人空言否認上情，卻未提出相應證據足資證
    明系爭租約之承租範圍為豐野段705-3地號之全部土地，自
    難反捨契約文字而更為曲解系爭租約之真意，故被告謝秀英
    等人上開所辯，自不足採。
　⒊系爭租約之承租範圍既為系爭265號房屋所占用如附圖地號70
    5-3⑴、705-3⑶所示面積138.41平方公尺之土地，則系爭鐵皮
    建物占用如附圖地號705-3⑵面積45.21平方公尺、705-12⑴面
    積1.64平方公尺、705-15⑴面積2.61平方公尺之土地，即不
    在系爭租約之承租範圍內，系爭鐵皮建物復無任何合法、正
    當之占有權源，是系爭鐵皮建物自屬占用系爭土地，至為明
    確。
　㈢被告光明之家就系爭鐵皮建物是否無權占有系爭土地而應遷
    出？
　　查被告光明之家係基於與江秋兵之租賃關係，而占有系爭鐵
    皮建物，惟物之占有人如係本於債之關係而占有者，倘該債
    之關係係存在於占有人與債之關係之相對人間，該占有人欲
    主張其為有權占有，須以該債之關係之相對人對所有人亦有
    得為占有之正當權源，且得基於該權源，而移轉占有予現在
    之占有人為前提（最高法院104年度台上字第40號判決意旨
    參照）。本件系爭鐵皮建物既不在系爭租約之承租範圍內，
    而為無權占有系爭土地，已如前述，則被告光明之家占有系
    爭鐵皮建物之本權，即失所依據。從而，原告請求被告光明
    之家應自系爭鐵皮建物遷出，自屬有據。
　㈣末查，被告江雨軒、鄭綺方固聲請傳喚證人江福樹，惟卻未
    能提供江福樹之地址或其他聯絡方式，致本院無從傳喚。且
    其等傳喚江福樹之待證事實係為釐清系爭租約面積記載之疑
    義，惟此疑義業已詳載如前，是此部分已無調查必要，併予
    指明。
五、綜上所述，原告依民法第767條第1項前段及中段規定，訴請
    判決如主文第1、2項所示，俱屬有據，應予准許。逾此範圍
    之請求，則無理由，應予駁回。
六、本件事證已臻明確，兩造其餘之攻擊或防禦方法及所用之證
    據，經本院斟酌後，認為均不足以影響本判決之結果，爰不
    逐一論列，附此敘明。　　
七、本件原告僅因被告鄭綺方非系爭鐵皮建物之事實上處分權人
    ，而受有部分敗訴之判決，惟原告其餘關於遷出及拆屋還地
    之主要訴求則為勝訴，本院因認訴訟費用仍應由被告光明之
    家、謝秀英、江雨軒、江蓉蓉、江婷婷負擔方為妥適。爰依
    民事訴訟法第79條、第85條第1 項之規定，諭知訴訟費用負
    擔如主文第4項所示。
中　　華　　民　　國　　111 　年　　6 　　月　　8 　　日
                  民事第三庭  法　官　吳為平
以上正本係照原本作成。 
如對本判決上訴，須於判決送達後 20 日內向本院提出上訴狀。
如委任律師提起上訴者，應一併繳納上訴審裁判費。
中　　華　　民　　國　　111 　年　　6 　　月　　9 　　日
                              書記官  蘇玉玫